ACORDAO-COMPLETO-2520838

ACÓRDÃO 2233/2023 ATA 7/2023 - SEGUNDA CÂMARA

VISTOS, relatados e discutidos estes autos de Tomada de Contas Especial (TCE) instaurada por determinação do Acórdão 2.977/2017-TCU- 2.ª Câmara, tratando dos Convênios 115/2005 (Siafi n.º 542946) e 30/2011 (Siconv n.º 764775) , celebrados com o Município de Icaraíma/PR, cujos objetos contemplavam, respectivamente, o apoio à implantação de uma unidade de beneficiamento de pescados no Distrito Porto Camargo e à aquisição de caminhão para o transporte de pescados da colônia de pescadores Z-18 de Porto Camargo;
ACORDAM os Ministros do Tribunal de Contas da União, reunidos em Sessão de 2ª Câmara, diante das razões expostas pelo Relator, com fundamento no art. 1º, caput e § 1º, da Lei 9.873/1999, c/c os arts. 2º, 8º, caput, e 11 da Resolução/TCU 344/2022, em:
9.1. reconhecer a incidência da prescrição intercorrente das pretensões ressarcitória e punitiva do TCU e arquivar estes autos;
9.2. dar ciência desta deliberação aos responsáveis.

TOMADA DE CONTAS ESPECIAL. Apartado do Relatório de Auditoria (TC 008.536/2016-3) - Acórdão nº 2977/2017-TCU-2ª Câmara, acerca de irregularidades nos Convênios 115/2005 (Siafi 542946) e 30/2011 (Siconv 764775), firmados entre o extinto Ministério da Pesca e Aquicultura e o Município de Icaraíma/PR, para Infraestrutura de pesca artesanal em Porto Camargo e para aquisição de caminhão frigorífico, respectivamente.

Segunda Câmara

Município de Icaraíma - PR.

3. Responsáveis: Isadel Fátima Prezzi dos Santos (XXX.164.460-XX); José Fritsch (XXX.795.209-XX); Maria Aparecida Perez (XXX.460.348-XX); Paulo de Queiroz Souza (XXX.927.829-XX); Município de Icaraíma - PR (76.247.337/0001-60).

13.1. Ministros presentes: Vital do Rêgo (Presidente), Augusto Nardes, Aroldo Cedraz (Relator) e Antonio Anastasia.
13.2. Ministro-Substituto presente: Marcos Bemquerer Costa.

AROLDO CEDRAZ

Adoto, como parte integrante deste Relatório, a instrução lançada à peça 84, por auditor da então Secretaria de Controle Externo de Tomada de Contas Especial (SecexTCE) :
"INTRODUÇÃO 
1. 	Trata-se de tomada de contas especial - TCE originada por meio do Acórdão 2977/2017-TCU-Segunda Câmara, que determinou a constituição de processos apartados de TCE, para que, nesses processos, fossem realizadas as citações sugeridas pela então Secex-PR.
1.1.	A tomada de contas especial envolve os Convênios 115/2005 (Siafi 542946) , cujo objeto fora orçado em R$ 120.000,00, e 30/2011 (Siconv 764775) , com orçamento de R$ 150.000,00. E o débito apontado é pela integralidade dos recursos transferidos por força dos dois ajustes, alcançando, portanto, R$ 270.000,00.  
HISTÓRICO
2.	No âmbito da Secex-PR, unidade técnica deste Tribunal extinta em reforma organizacional, foi elaborado o relatório de fiscalização 101/2016 (peça 229 do TC Processo 008.536/2016-3) , resultado da auditoria realizada em atendimento ao subitem 9.5 do Acórdão 261/2016-TCU-Plenário, que determinou que a Secex-PR fiscalizasse todos os convênios firmados entre o extinto Ministério da Pesca e Aquicultura e entidades do Paraná, celebrados com o objetivo de construir ou apoiar a criação de unidades de processamento de pescados, sem que tenham sido alcançados os objetivos propostos.
3.	Dentre os ajustes fiscalizados, constaram os mencionados Convênios 115/2005 (Siafi 542946) , no valor de R$ 120.000,00, de 30/12/2005, e 30/2011 (Siconv 764775) , no valor de R$ 150.000,00, de 30/12/2011, celebrados com o Município de Icaraíma/PR, cujos objetos contemplavam, respectivamente, o apoio à implantação de uma unidade de beneficiamento de pescados no Distrito Porto Camargo e o apoio à aquisição de caminhão para o transporte de pescados da colônia de pescadores Z-18 de Porto Camargo. 
4.	De acordo com o relatório de fiscalização, foram repassados os R$ 120.000,00 em 8/2/2006, por meio da 2006OB900176, referentes ao Convênio 115/2005, e os R$ 150.000,00 em 27/6/2012, por meio da 2012OB801198, correspondentes ao Convênio 30/2011. O Convênio 115/2005 (Siafi 542946) vigorou de 30/12/2005 a 30/6/2007 (peça 3, p. 98) , durante a gestão da Prefeita Sra. Isadel Fátima Prezzi, tendo o Sr. José Fritsch representado a Secretário Especial de Aquicultura e Pesca - SEAP/PR (peça 2, p. 92) . Por sua vez, o ajuste 30/2011 (Siafi 764775) vigorou de 30/12/2011 a 30/06/2014, na gestão municipal do Sr. Paulo de Queiroz Souza, tendo a Sra. Maria Aparecida Perez representado a Secretária Executiva do então Ministério da Pesca e Aquicultura. Daí, com a frustração dos objetivos conveniados, houve a imputação de débito pela integralidade dos recursos mencionados e a responsabilização dos referidos agentes públicos, em relação ao ajuste do qual participou, conforme detalhado na tabela do item 8, adiante.
5.	O relatório aponta que, embora seja imprescindível a elaboração de estudo de viabilidade previamente à decisão de se implantar 	uma unidade de beneficiamento de pescados, esse procedimento não foi seguido no que tange ao Convênio 115/2005.   
6.	Ademais, a unidade de beneficiamento de pescados teria sido implantada sem a devida análise quanto à capacidade da entidade designada para administrar o empreendimento, no caso, a Colônia de Pescadores Z-18.  Como consequência, sequer teve as suas atividades iniciadas. 
7.	Dessa forma, a auditoria propôs que fossem constituídos processos apartados de TCE, a fim de serem citados, no caso do município de Icaraíma/PR, em relação aos Convênios 115/2005 e 30/2011, respectivamente:
7.1	a Senhora Isadel Fátima Prezzi dos Santos, Prefeita Municipal de Icaraíma/PR à época, solidariamente com o Senhor José Fritsch, Secretário Especial de Aquicultura e Pesca SEAP/PR à época, e com o Município de Icaraíma/PR, para que apresentassem alegações de defesa, em face da não realização de adequado estudo de viabilidade da unidade de beneficiamento de pescados previamente à celebração do Convênio 115/2005 para a construção e aquisições de equipamentos para a implantação da referida unidade, em infringência ao art. 6º, IX, da Lei 8.666/93, ao art. 2º, § 1º, da Instrução Normativa 01/1997; da celebração do Convênio sem a análise da capacidade da entidade designada para operar unidade de beneficiamento de pescados, em descumprimento ao disposto no art. 1º, § 2º, da Instrução Normativa 1/1997, da Secretaria do Tesouro Nacional; e do descumprimento do objetivo previsto na celebração do convênio, visto que a unidade de beneficiamento de pescados construída não iniciou as atividades, em desacordo com o plano de trabalho e com o disposto no art. 37, caput, da Constituição Federal; ou recolhessem a importância de R$ 120.000,00  aos cofres do Tesouro Nacional, com os acréscimos legais devidos, a partir de 8/2/2006, até a data do efetivo recolhimento, abatendo-se na ocasião do recolhimento o saldo do convênio não utilizado, que também deverá ser recolhido;
7.2	o Senhor Paulo de Queiroz Souza, Prefeito Municipal de Icaraíma/PR à época, solidariamente com a Senhora Maria Aparecida Perez, Secretária Executiva do Ministério da Pesca e Aquicultura - MPA à época, e com o Município de Icaraíma/PR, para que apresentassem alegações de defesa, em face da celebração do Convênio 30/2011 para a estruturação de unidade de beneficiamento de pescados sem a análise da capacidade da entidade designada para operar essa unidade de beneficiamento, em descumprimento ao disposto nos arts. 1º, § 2º, 6º, VII, 15, V, e 21, II, da Portaria Interministerial 127/2008; e do descumprimento do objetivo previsto na celebração do convênio, visto que a unidade de beneficiamento de pescados construída não iniciou as atividades, em desacordo com o plano de trabalho e com o disposto no art. 37, caput, da Constituição Federal; ou recolhessem a importância de R$ 150.000,00  aos cofres do Tesouro Nacional, com os acréscimos legais devidos, a partir de 27/6/2012, até a data do efetivo recolhimento, abatendo-se na ocasião do recolhimento o saldo do convênio não utilizado, que também deverá ser recolhido.
8.	Com isso, foram constituídos os presentes autos e efetuadas as citações, cujos respectivos ofícios, avisos de recebimento e localização das alegações de defesa constam detalhados no despacho de expediente à peça 82. A tabela a seguir contempla as irregularidades atribuídas a cada um dos responsáveis abrangidos pela presente TCE (peças 19 e 24 a 28) . 
	 Responsáveis
	Irregularidades
	Débito (R$) 

	Isadel Fátima Prezzi dos Santos
 e
 José Fritsch
	Apuradas na celebração e/ou execução do Convênio 115/2005:
i. Não realização de adequado estudo de viabilidade do empreendimento previamente à celebração dos Convênios para a construção e aquisições de equipamentos para a implantação de unidade de beneficiamento de pescados, em infringência ao Artigo 6º, Inciso IX da Lei n 8666/93; Artigo 2º, § 1º da Instrução Normativa nº 01, de 15 de janeiro de 1997;
ii.  Celebração do Convênio sem a análise da capacidade da entidade designada para operar unidade de beneficiamento de pescados, em descumprimento ao disposto no art. 1º, § 2º da Instrução Normativa 1/1997, da Secretaria do Tesouro Nacional;
iii. Descumprimento do objetivo previsto na celebração do convênio, visto que a unidade de beneficiamento de pescados construído não iniciou as atividades, em desacordo com o plano de trabalho e com o disposto no Artigo 37, caput, da Constituição Federal.
	120.000,00

	Prefeitura Municipal de Icaraíma/PR
	I.	Apuradas na celebração e/ou execução do Convênio 115/2005 (Siafi 542946) , solidariamente com Isadel Fátima Prezzi dos Santos, Prefeita Municipal de Icaraíma/PR à época dos fatos e José Fritsch, Secretário Especial de Aquicultura e Pesca SEAP/PR à época:
a.	 Não realização de adequado estudo de viabilidade do empreendimento previamente à celebração dos Convênios para a construção e aquisições de equipamentos para a implantação de unidade de beneficiamento de pescados, em infringência ao Artigo 6º, Inciso IX da Lei n 8666/93; Artigo 2º, § 1º da Instrução Normativa nº 01, de 15 de janeiro de 1997;
b.	 Celebração do Convênio sem a análise da capacidade da entidade designada para operar unidade de beneficiamento de pescados, em descumprimento ao disposto no art. 1º, § 2º da Instrução Normativa 1/1997, da Secretaria do Tesouro Nacional;
c.	 Descumprimento do objetivo previsto na celebração do convênio, visto que a unidade de beneficiamento de pescados construído não iniciou as atividades, em desacordo com o plano de trabalho e com o disposto no Artigo 37, caput, da Constituição Federal. 
II. Apuradas na celebração e/ou execução do Convênio 30/2011 (Siconv 764775) , solidariamente com Paulo de Queiroz Souza, Prefeito Municipal de Icaraíma/PR à época dos fatos e Maria Aparecida Perez, Secretária Executiva do MPA à época:
a.	 Celebração do Convênio para a estruturação de unidade de beneficiamento de pescados sem a análise da capacidade da entidade designada para operar essa unidade de beneficiamento, em descumprimento ao disposto no art. 1º, § 2º; art. 6º, Inciso VII e art. 15, inciso V e art. 21, Inciso II da Portaria Interministerial 127/2008.
b. Descumprimento do objetivo previsto na celebração do convênio, visto que a unidade de beneficiamento de pescados construído não iniciou as atividades, em desacordo com o plano de trabalho e com o disposto no Artigo 37, caput, da Constituição Federal.
	120.000,00 e 
150.000,00

	Paulo de Queiroz Souza 
e 
Maria Aparecida Perez
	Apuradas na celebração e/ou execução do Convênio 30/2011:
i. Celebração do Convênio para a estruturação de unidade de beneficiamento de pescados sem a análise da capacidade da entidade designada para operar essa unidade de beneficiamento, em descumprimento ao disposto no art. 1º, § 2º; art. 6º, Inciso VII e art. 15, inciso V e art. 21, Inciso II da Portaria Interministerial 127/2008.
ii. Descumprimento do objetivo previsto na celebração do convênio, visto que a unidade de beneficiamento de pescados construído não iniciou as atividades, em desacordo com o plano de trabalho e com o disposto no Artigo 37, caput, da Constituição Federal.
	150.000,00

9.	No capítulo seguinte, serão apresentadas e analisadas as alegações de defesa trazidas aos autos pelos responsáveis. 
EXAME TÉCNICO
Alegações de Defesa apresentadas pela Sra. Maria Aparecida Perez (peças 39-61) 
10.	A responsável, Secretária Executiva do MPA à época da assinatura do Convênio 30/2011, informa, inicialmente, que formalizou o ajuste por meio da sua assinatura. Contextualiza apresentando a informação de que, de acordo com a decisão que determinou a abertura desta TCE, o Convênio 30/2011 teria gerado prejuízos pelo fato de ter disponibilizado recursos para a aquisição de um caminhão destinado a auxiliar uma unidade de processamento de pescados que não havia sido ainda concluída (peça 39) .
11.	Alega ter agido com base em análises de órgãos técnicos, que a realização das finalidades do ajuste não pressupunha a prévia conclusão da unidade de beneficiamento e que não teria decorrido nenhum prejuízo da assinatura do instrumento. 
12.	Assevera que a justificativa inicial constante da Proposta Siconv 58322/2011, que teria dado origem ao Convênio 30/2011, fazia referência basicamente à necessidade de escoamento do produto da atividade local de pesca por meio de um veículo dotado dos devidos padrões sanitários. Relata trâmites processuais havidos no âmbito do MPA e afirma terem sido assinados dois termos de aditamento ao convênio após a sua saída da pasta, em face de atrasos, os quais, segundo a responsável, não teriam relação aparente com o retardo na conclusão da unidade de beneficiamento de Icaraíma/PR, objeto de outro convênio, anterior. 
13.	Na sequência, comenta sobre as limitações funcionais da Secretaria Executiva do MPA, apresenta competências da Secretaria de Infraestrutura e Fomento da Pesca e Aquicultura - SEIF, do Departamento de Infraestrutura e Logística - Dilog e da Coordenação-Geral de Logística - Colog, e afirma que a adequação da proposta aos termos da Portaria Interministerial 507/2011 teria sido realizada pela Colog/Dilog/SEIF por meio das notas técnicas juntadas às peças 42 e 44. 
14.	Aponta que não seria factível à autoridade superior refazer, a todo momento, o trabalho dos agentes alocados em funções específicas. Sob esse aspecto, firma que, como secretária executiva do MPA, não teria como cogitar suposto entrave técnico oculto ao uso do caminhão frigorífico pela colônia beneficiária. Seu papel seria o de chancelar, por meio da aposição de sua assinatura, atos que antecederam a celebração do convênio, ressaltando que sequer era ordenadora de despesas.  
15.	Entende, com isso, que nessa TCE deveria ser avaliado se a responsável agiu estribada em opiniões oficiais fundamentadas, especialmente nas matérias de ordem técnica, e não se essas opiniões foram acertadas. Menciona entendimento desta Corte de que não poderia ser responsabilizado aquele agente que assina o convênio pautado em opiniões devidamente fundamentadas, emitidas por responsáveis técnicos, cujos eventuais vícios sejam de difícil detecção.
16.	No ponto seguinte de suas alegações de defesa, a responsável pondera que não havia vinculação necessária entre os Convênios 115/2005 e 30/2011. Pontua que a justificativa da proposta fazia referência unicamente à necessidade de se facilitar a logística da produção pesqueira da colônia, de modo a viabilizar o escoamento do produto da atividade dos pescadores locais.
17.		A responsável traz aos autos a informação de que teria sido reduzido o peso bruto total do caminhão para o mínimo de 8.150 kg, bem como a capacidade de tração para 10.500 kg, ante a dificuldade alegada pela Prefeitura de Icaraíma/PR com a realização de licitações fracassadas (peça 55) . E a de que teriam sido assinados dois termos aditivos: um que prorrogou o término da vigência do Convênio 30/2011 para 31/12/2013 (peça 56) , e outro que contemplou nova prorrogação até 30/6/2014 (peça 58) . Finalmente o caminhão teria sido adquirido em 23/12/2013, conforme nota fiscal acostada à peça 59. O fiscal designado pelo MPA teria atestado a realização integral da meta do convênio em 26/1/2015 (peça 60) . E o saldo remanescente do 	valor do repasse teria sido restituído ao MPA (peça 61) . 
18.		Destaca que todos esses eventos seriam descasados do que se passava com a estrutura de beneficiamento e teriam ocorrido bem após a sua exoneração, haja vista ter ocupado o cargo de Secretária Executiva do MPA de 15/7/2011 até 14/3/2012. Por fim, alega que não haveria nexo causal entre a assinatura do termo e os atrasos na entrega do veículo, e requer que sejam acolhidas as suas alegações de defesa. 
Análise
19.		A Sra. Maria Aparecida Perez foi citada 	para que apresentasse alegações de defesa em face da celebração do convênio para a estruturação de unidade de beneficiamento de pescados sem a análise da capacidade da entidade designada para operar essa unidade de beneficiamento, e do descumprimento do objetivo previsto na celebração do convênio, visto que a unidade de beneficiamento de pescados construída não iniciou as atividades, em desacordo com o plano de trabalho e com o disposto no art. 37, caput, da Constituição Federal, ou recolhesse a importância de R$ 150.000,00 aos cofres do Tesouro Nacional, com os acréscimos legais devidos.
20.		Os atos da responsável estão associados à formalização do Convênio 30/2011, que teve por objetivo a aquisição de caminhão para o transporte de pescados da colônia de pescadores Z-18 de Porto Camargo. 
21.		Após tentativas fracassadas de aquisição do veículo, algumas características técnicas foram alteradas, tendo sido obtidos pareceres favoráveis à mudança (peças 55 e 57) , e, enfim, o veículo foi adquirido em 23/12/2013, conforme nota fiscal acostada à peça 59. 
22.		A responsável é signatária do Convênio 30/2011 (peça 40, p. 10) e trouxe aos autos os elementos que sustentaram as suas alegações de defesa, ou seja, pareceres técnicos e/ou jurídicos que antecederam à formalização do ajuste. 
23.		Ademais, o parecer técnico conclusivo elaborado pelo MPA (peça 60) conclui que o caminhão previsto no convênio foi adquirido e mostra fotografias do bem (peça 60, p. 2) . Considerando esses elementos, torna-se desnecessária a busca de ressarcimento ao erário. 
24.		Quanto à aplicação de eventual sanção à responsável, entende-se não ter restado comprovado o cometimento de irregularidade por ela ao firmar o Convênio 30/2011, que teria seguido os trâmites exigidos pela legislação em vigor à época. Há que se levar em consideração o fato de o Convênio 30/2011 ter sido firmado seis anos após o Convênio 115/2005, sendo razoável supor que, sob a ótica da gestora ministerial, não haveria interdependência entre os objetos dos convênios e, portanto, bastaria o cumprimento das formalidades técnicas e jurídicas para que ela aprovasse a sequência de atos necessários à efetivação do ajuste.  
25.		Dessa forma, devem ser acolhidas as alegações de defesa apresentadas pela responsável. 
Revelia do Sr. Paulo de Queiroz Souza
26.		O responsável foi citado por meio do ofício constante da peça 27, cuja ciência quanto ao recebimento da comunicação consta da peça 38. Apesar de ter recebido a citação, não apresentou as suas alegações de defesa. 
Análise
27.	O Sr. Paulo Queiroz Souza 		foi citado em solidariedade com a Senhora Maria Aparecida Perez e com o Município de Icaraíma/PR, para que apresentasse alegações de defesa em face da celebração do convênio para a estruturação de unidade de beneficiamento de pescados sem a análise da capacidade da entidade designada para operar essa unidade de beneficiamento, e do descumprimento do objetivo previsto na celebração do convênio, visto que a unidade de beneficiamento de pescados construída não iniciou as atividades, em desacordo com o plano de trabalho e com o disposto no art. 37, caput, da Constituição Federal, ou recolhesse a importância de R$ 150.000,00 aos cofres do Tesouro Nacional, com os acréscimos legais devidos.
28.	O responsável não compareceu aos autos, tendo deixado de apresentar alegações de defesa. Diferentemente da análise efetuada no ponto anterior, que abordou as alegações de defesa apresentadas pela Sra. Maria Aparecida Perez, gestora do MPA à época, o responsável era prefeito do município e detinha a informação de que a UBP não funcionava mesmo seis anos após a formalização do convênio, que transferiu recursos federais para aquele município, a fim de viabilizar a construção da unidade. Era, também, conhecedor da situação de incapacidade da colônia de pescadores Z-18 em operar a UBP.  
29.	O ex-prefeito foi o responsável pela aquisição do caminhão que serviria para o transporte de pescados da colônia de pescadores Z-18 de Porto Camargo, apesar de saber que a unidade de beneficiamento de pescado não tinha entrado em operação, tendo descumprido, assim, o objetivo previsto no convênio e provocado o desperdício dos recursos usados na compra do veículo. Ademais, o responsável foi revel, não tendo sequer apresentado argumentação na tentativa de provar o aproveitamento do veículo.
30.	Nos processos do TCU, a revelia não leva à presunção de que seriam verdadeiras todas as imputações levantadas contra os responsáveis, diferentemente do que ocorre no processo civil, em que a revelia do réu opera a presunção da verdade dos fatos narrados pelo autor (Acórdão 1009/2018-TCU-Plenário, Relator: BRUNO DANTAS; 2369/2013 - TCU - Plenário, Relator: BENJAMIN ZYMLER e 2449/2013 - TCU - Plenário, Relator: BENJAMIN ZYMLER) . Dessa forma, a avaliação da responsabilidade do agente não pode prescindir da prova existente no processo ou para ele carreada. 
31.	Ao não apresentar sua defesa, o responsável deixou de produzir prova da regular aplicação dos recursos sob sua responsabilidade, em afronta às normas que impõem aos gestores públicos a obrigação legal de, sempre que demandados pelos órgãos de controle, apresentar os documentos que demonstrem a correta utilização das verbas públicas, a exemplo do contido no art. 93 do Decreto-Lei 200/1967: "Quem quer que utilize dinheiros públicos terá de justificar seu bom e regular emprego na conformidade das leis, regulamentos e normas emanadas das autoridades administrativas competentes." 
32.	Mesmo as alegações de defesa não sendo apresentadas, considerando o princípio da verdade real que rege esta Corte, procurou-se buscar, em manifestações dos responsáveis na fase interna desta Tomada de Contas Especial, se havia algum argumento que pudesse ser aproveitado a seu favor. Contudo, tal providência mostrou-se infrutífera. 
33.	Em se tratando de processo em que a parte interessada não se manifestou acerca das irregularidades imputadas, não há elementos para que se possa efetivamente aferir e reconhecer a ocorrência de boa-fé na conduta do responsável, podendo este Tribunal, desde logo, proferir o julgamento de mérito pela irregularidade das contas, conforme os termos dos §§ 2º e 6º do art. 202 do Regimento Interno do TCU. (Acórdão 2064/2011-TCU-Primeira Câmara (relator: Ubiratan Aguiar) , 6.182/2011-TCU-1ª Câmara (relator: Weber de Oliveira) , 4.072/2010-TCU-1ª Câmara (Relator: Valmir Campelo) , 1.189/2009-TCU-1ª Câmara (Relator: Marcos Bemquerer) , 731/2008-TCU-Plenário (Relator: Aroldo Cedraz) .
34.	Dessa forma, o responsável Paulo Queiroz Souza deve ser considerado revel, nos termos do art. 12, §3º, da Lei 8.443/1992, devendo as suas contas serem julgadas irregulares, condenando-o ao débito apurado e aplicando-lhe a multa prevista no art. 57 da Lei 8.443/1992.
Alegações de Defesa apresentadas pela Prefeitura Municipal de Icaraíma/PR (peça 64) 
35.	O Município de Icaraíma/PR menciona os informativos 791 e 825 do Supremo Tribunal Federal - STF, para defender que não poderia ser penalizado por atos praticados por gestor anterior, tendo a gestão atual adotado as medidas com vistas a ressarcir o erário e corrigir as falhas. Solicita que suas alegações de defesa sejam acolhidas e que o município não sofra nenhum tipo de restrição ou bloqueio em âmbito federal (peça 64) .
36.	Em apoio às suas alegações de defesa, o município apresenta o ofício por meio do qual solicitou informações à Colônia de Pescadores Z-18 (peça 64, p. 7) , o posicionamento da entidade em resposta ao ofício recebido (peça 64, p. 11) e os relatórios do controle interno municipal (peça 64, pp. 4-6 e 8-10) . 
37.	A Colônia de Pescadores Z-18 informa que recebera da prefeitura um caminhão novo com a câmara fria quebrada, além de um barracão de alvenaria de 85 m², que se encontrava com as telhas quebradas, necessitando de reparos em toda a cobertura. Menciona, ainda, um poço semi-artesiano, uma câmara frigorífica sem funcionamento, pelo fato de o seu motor estar queimado, e uma fábrica de gelo em barras, também inoperante, devido a avarias em seu motor. 
38.	Acrescenta que esses bens teriam sido cedidos àquela associação em regime de comodato, com o acerto de que a entidade deveria iniciar suas atividades em 90 dias. Assevera que esses 90 dias estariam contemplados dentro do período de defeso (1 de novembro a 1 de março do ano seguinte) e que a associação só conseguiria contratar um seguro para o caminhão e, com isso, atender a uma exigência do ajuste firmado, após o retorno das atividades laborais dos associados. Por fim, explica que a associação pretendia lutar para, em curto espaço de tempo, colocar todos os bens cedidos em pleno funcionamento. 
39.	O relatório do controle interno municipal, de agosto de 2017 (peça 64, p. 4-6) , informa que, em verificação ao entreposto de pescados, constatou-se que não estava sendo desenvolvida nenhuma atividade no local. O caminhão encontrava-se parado ao ar livre, sem nenhum tipo de proteção, exposto à deterioração do tempo. Em sua conclusão, o controle interno recomenda que os bens objeto da cessão sejam revertidos e posteriormente seja contatado o Ministério da Pesca, a fim de obter orientação quanto à sua destinação. 
Análise
40.		As alegações de defesa trazidas pelo município versam sobre as etapas posteriores à formalização do Convênio 30/2011. O relatório do controle interno municipal trazido aos autos (peça 64, p. 4-6) apresenta a informação de que o caminhão adquirido com recursos do convênio estava, em agosto de 2017, parado ao ar livre, sem uso. Relato semelhante foi registrado em relação à unidade construída com os recursos federais repassados por meio do Convênio 115/2005. 
41.		As informações disponíveis nos autos sugerem que nem a estrutura construída para servir como unidade de beneficiamento de pescados, nem o caminhão adquirido estariam cumprindo os objetivos previstos, resultando em desperdício dos recursos públicos aplicados. Não houve um estudo adequado da viabilidade econômico-financeira e administrativa do empreendimento, o que levou ao completo insucesso do projeto.
42.		A ausência de funcionalidade do empreendimento já havia sido constatada em 2016, quando da auditoria feita pelo TCU (peça 18) . A informação prestada pela prefeitura acabou por constituir mais uma prova de que todo o objeto conveniado nunca entrou em operação.   
43.		Entende-se, contudo, que deve ser afastada a responsabilização do município, haja vista não haver prova de que ele tenha se beneficiado da irregularidade. Portanto, será proposto, com fulcro na DN/TCU 57/2004, o afastamento do ente público da relação processual.
Alegações de Defesa apresentadas pela Sra. Isadel Fátima Prezzi dos Santos (peças 74-75) 
44.	A Prefeita Municipal de Icaraíma/PR à época da celebração do Convênio 115/2005 alega que estaria prescrito o direito de ser cobrado o débito que lhe foi imputado. Afirma que a Administração Pública tinha o prazo prescricional/decadencial de cinco anos para cobrar eventual prejuízo e impor eventual pena à responsável, o que não teria sido feito. 
45.	Acrescenta que o poder/dever do TCU em zelar pelas contas públicas não estaria amparado pela imprescritibilidade sustentada no § 5º do art. 37 da CF, e que não seria razoável cogitar que ex-agentes públicos permaneçam obrigados a provar que aplicaram adequadamente as verbas públicas quando passados vários anos da ocorrência dos fatos a serem provados. 
46.	Tece diferenciação entre as regras gerais de prescrição previstas no Código Civil e as especificidades do Direito Administrativo, para reafirmar que a presente TCE estaria sujeita ao prazo decadencial de cinco anos, a contar da suposta ilegalidade na condução do certame licitatório, realizado em 2005. 
47.	Aponta que, em que pese ter sido deflagrado o procedimento em 2005, apenas após terem sido decorridos mais de 12 anos a responsável teria sido intimada para o exercício do contraditório. Segundo alega, estaria prescrito o prazo para que o TCU pudesse impor pena aos responsáveis. Estaria ressalvada a via judicial, em que seria possível a impetração de ação de ressarcimento, a qual seria imprescritível, oportunidade em que deveriam ser provados o efetivo prejuízo ao erário e a responsabilidade do acionado. 
	Considerando que o processo de Tomada de Contas Especial foi instaurado somente em 2017 - quando já decorridos mais de DOZE ANOS - a interessada Isadel Fátima Prezzi dos Santos "CITADA" para o exercício do contraditório, inegavelmente está configurada a prescrição administrativa.
48.	Acerca dos fatos propriamente ditos, a responsável comenta sobre as origens da ideia de se construir um entreposto de pescados no município e esclarece que, após a instituição de grupos de estudos, o município apresentou um projeto ao MPA, culminando na liberação de recursos federais por meio da formalização do Convênio 115/2005.
49.	A responsável assevera que foi apresentado um projeto básico contendo o estudo da situação dos pescadores daquela localidade, explicitando suas dificuldades e necessidades. Afirma ter sido feito um estudo da situação dos pescadores para a implantação do projeto, tendo sido especificadas as atribuições de cada um. Adiciona a informação de que não teria sido exigida, pelo MPA, a apresentação de um estudo de viabilidade do empreendimento.  
50.	Informa que o projeto básico previa uma parceria entre o município de Icaraíma, a Emater, o Seab e Itaipu. Por meio dessa parceria, os pescadores locais receberiam treinamento sobre preparo dos pescados, aproveitamento de matéria prima, noções de administração do projeto, mercado de venda do produto, forma de agregar valor ao pescado, repovoamento do rio com soltura de alevinos etc. 
51.	Alega que esse projeto só poderia ser implementado a partir da conclusão das obras e instalações. E que, ao término do seu mandato	, o MPA ainda não havia dado o aceite da obra, a qual, para ser concedida à Colônia de Pescadores Z-18, dependia da vistoria de um técnico daquele Ministério. 
52.	Afirma que a análise quanto à capacidade da entidade designada para receber os benefícios seria de responsabilidade do MPA. Assevera que a viabilidade teria sido aprovada, posto que o Ministério firmou o convênio e enviou o recurso. 
53.	Acerca do descumprimento do objetivo previsto na celebração do convênio, a responsável entende que não deveria ser alcançada pela situação, pois alega ter cumprido todos os compromissos assumidos junto ao Ministério, tendo, inclusive, suas contas sido prestadas e aprovadas. 
54.	Explica que, quando o empreendimento ficou totalmente pronto e em plena condição de uso, não foi possível firmar a sua cessão à Colônia de Pescadores Z-18, devido a impedimentos decorrentes do período eleitoral, e pelo fato de o município não ter recebido o termo de conclusão emitido pelo MPA. 
55.	Aponta que o prefeito sucessor tinha conhecimento do projeto, porém não teria dado andamento ao mesmo após ter assumido a prefeitura, tampouco teria feito a concessão à Colônia de Pescadores Z-18 para o desenvolvimento das atividades. 
56.	Assevera que, apesar disso, as atividades dos pescadores teriam se desenvolvido. Alega que a maior prova disso seria o fato de o prefeito sucessor ter solicitado ao mesmo ministério, em 2011, recursos para a aquisição de um caminhão de transporte de pescados, além de ter emitido termo de recebimento definitivo da obra. Indica que a concessão do imóvel, juntamente com o caminhão, só teria se tornado possível após autorização nesse sentido, contida na Lei 987/2014. E teria sido sacramentada apenas em dezembro de 2016. 
57.	Ao final, a responsável requer que sejam reconhecidas a prescrição/decadência, a inexistência de ato de improbidade administrativa por ela praticado e a ausência de responsabilidade a ela atribuída.  
58.	A ex-prefeita juntou às suas alegações de defesa a Nota Técnica 45/2016-GT/SE/Mapa, que abordou a análise da prestação de contas final do Convênio 115/2005 (peça 74, p. 50-56) . O documento aponta que a prefeitura teria cometido erro formal ao ter efetuado certames licitatórios na modalidade tomada de preços, e não pregão, em desacordo com o Decreto 5.504/2005, sem que tenha havido, contudo, prejuízo ao erário. Devido a esse erro formal, a prestação de contas do convênio foi aprovada com ressalvas. 
Análise
59.		Dos documentos trazidos aos autos, verifica-se que teria restado confirmada a constatação, apontada no relatório de fiscalização 101/2016 desta Corte (peça 229 do TC Processo 008.536/2016-3) , de que o Convênio 115/2005 teria sido firmado sem a realização de adequado estudo de viabilidade do empreendimento e sem a avaliação quanto à capacidade da Colônia de Pescadores Z-18 para administrar a unidade de beneficiamento de pescados - UBP projetada.
60.		A Nota Técnica 45/2016-GT/SE/Mapa (peça 74, p. 50-56) , por meio da qual o MAPA aprova com ressalvas a prestação de contas do Convênio 115/2005, confirma que a UBP foi construída, apresentando, inclusive, relatório fotográfico do imóvel. Contudo, após a sua construção, a falta de planejamento inicial se evidenciou, por meio da incapacidade de gestão do bem por parte da Colônia de Pescadores Z-18, a quem o imóvel seria concedido, conforme registros constantes dos autos. 
61.		Entende-se que a ausência de adequado estudo de viabilidade previamente à implantação da UBP, tendo acarretado as consequências danosas à consecução da finalidade do objeto pactuado, leva à proposição de julgamento pela irregularidade das contas da gestora.
Da Prescrição das Pretensões Punitiva e Ressarcitória a cargo do TCU:
62.	Como se sabe, o Supremo Tribunal Federal - STF, no Recurso Extraordinário - RE 636.886, fixou a tese, com repercussão geral reconhecida, de que "é prescritível a pretensão de ressarcimento ao erário fundada em decisão de Tribunal de Contas" (Tema 899) . Não obstante as indagações acerca da abrangência da tese firmada, no sentido de que se circunscreveria apenas ao processo de execução (em outras palavras, inaplicável à pretensão de ressarcimento exercida nos autos do processo de TCE) , verifica-se que o STF, mediante decisões prolatadas pelas duas turmas, tem decidido de forma reiterada que se aplica à pretensão sancionatória e ressarcitória a cargo do Tribunal de Contas da União o prazo prescricional de 5 (cinco) anos previsto na Lei 9.873/1999.
63.	Seja por aplicação direta ou por analogia, a orientação sufragada é no sentido de que o prazo de 5 anos é compatível com a tese de que a ação e a execução prescrevem no mesmo prazo (Súmula 150 do STF) , bem como com o fato de que a Lei 9.873/1999 - que regulamenta o exercício de ação punitiva pela Administração Pública Federal, direta e indireta - regeria integralmente a prescrição no âmbito do TCU. Quanto a este último aspecto, o Ministro Roberto Barroso, no voto exarado no julgamento do MS 32.201, embora tenha advertido que a atuação do TCU, em sua acepção clássica, não se qualifica como exercício do poder de polícia, ressaltou que a Lei 9.873/1999 assumiria vocação regulatória geral da prescrição do exercício da competência sancionadora da Administração Pública, sendo sua disciplina aplicável a qualquer ação punitiva da Administração Pública Federal, exceto àquelas esferas em que exista regulamentação específica. Ademais, completa, dada a autonomia científica do Direito Administrativo, não haveria razão plausível para suprimir a omissão da Lei Orgânica do Tribunal de Contas da União, quanto ao prazo prescricional, valendo-se das normas de direito civil, e não das de direito administrativo.
64.	Eis algumas ementas de decisões que evidenciam o entendimento predominante do STF:
Ementa: AGRAVO REGIMENTAL EM MANDADO DE SEGURANÇA. TOMADA DE CONTAS ESPECIAL. TRIBUNAL DE CONTAS DA UNIÃO. CONDENAÇÃO A RESSARCIMENTO AO ERÁRIO. PRESCRIÇÃO. MARCO INTERRUPTIVO. ART. 2°, II, DA LEI 9.873/1999. ATO INEQUÍVOCO DE APURAÇÃO DO FATO. DISCUSSÃO. DIREITO LÍQUIDO E CERTO. DEMONSTRAÇÃO. INOCORRÊNCIA. SUBSISTÊNCIA DA DECISÃO AGRAVADA. AGRAVO A QUE SE NEGA PROVIMENTO. I - As razões do agravo regimental são inaptas para desconstituir os fundamentos da decisão agravada, que, por isso, se mantêm hígidos. II - Aplicando-se a regulamentação da Lei 9.873/1999 ao caso concreto, observa-se que a pretensão sancionatória do TCU, em relação aos atos praticados pelo impetrante, levando-se em consideração a ocorrência de 5 causas interruptivas da prescrição, não teria sido fulminada pelo decurso do tempo. III - A pretensão do recorrente, fundada na discussão sobre os fatos apontados como marcos interruptivos da prescrição da pretensão punitiva da Administração Pública, refoge aos estreitos limites do mandamus, ante a ausência de liquidez e certeza do direito pleiteado. IV - Agravo regimental a que se nega provimento. MS 36067 ED-AgR. Órgão julgador: Segunda Turma. Relator (a) : Min. RICARDO LEWANDOWSKI. Julgamento: 18/10/2019.
Ementa: AGRAVO REGIMENTAL EM RECLAMAÇÃO. TRIBUNAL DE CONTAS DA UNIÃO. TOMADA DE CONTA ESPECIAL. PRESCRIÇÃO DA PRETENSÃO PUNITIVA. RECONHECIDA EM DECISÃO DO SUPREMO TRIBUNAL FEDERAL. PRESCRITIBILIDADE DO RESSARCIMENTO AO ERÁRIO FUNDADA EM DECISÃO DE TRIBUNAL DE CONTAS. AÇÃO DE IMPROBIDADE ADMINISTRATIVA COM PEDIDO DE RESSARCIMENTO JÁ EM CURSO. AGRAVO REGIMENTAL A QUE SE NEGA PROVIMENTO. I - O acórdão do TCU determinou a formação de processo administrativo para avaliarem, efetivamente, a eventual responsabilização do agravado para o ressarcimento do dano ao erário, contrariando, assim, autoridade desta Corte no MS 35.512/DF, uma vez que houve a concessão da segurança para declarar a ocorrência da prescrição da pretensão punitiva do TCU em relação às infrações imputadas a ele, destacando-se que a União poderia perseguir os valores referentes ao ressarcimento dos danos na esfera judicial. II - Agravo regimental a que se nega provimento. (Rcl 39497 AgR. Órgão julgador: Segunda Turma. Relator (a) : Min. RICARDO LEWANDOWSKI. Julgamento: 10/10/2020) .
Ementa: MANDADO DE SEGURANÇA. DIREITO ADMINISTRATIVO. TRIBUNAL DE CONTAS DA UNIÃO. SERVIDOR DA SECRETARIA DE SAÚDE DO ESTADO DO ACRE. FISCALIZAÇÃO OMISSA E DEFICIENTE NA EXECUÇÃO DE DOIS CONVÊNIOS FIRMADOS ENTRE A SECRETARIA ESTADUAL E O MINISTÉRIO DA SAÚDE. APLICAÇÃO DE MULTA. ARTS. 28, II, E 58, II, DA LEI 8.443/1992. ART. 268, II, DO REGIMENTO INTERNO DO TCU. PRESCRIÇÃO DA PRETENSÃO SANCIONATÓRIA. OCORRÊNCIA. APLICAÇÃO DA LEI 9.873/1999. PRECEDENTES DESTE STF. MEDIDA LIMINAR DEFERIDA E RATIFICADA NO EXAME DE MÉRITO. SEGURANÇA CONCEDIDA PARA AFASTAR A MULTA APLICADA. 1. A prescrição da pretensão punitiva do TCU é regulada pela Lei 9.873/1999, descabendo a aplicação do prazo decenal previsto na legislação civil (art. 205 do Código Civil) . Ao revés, incide o prazo quinquenal previsto na Lei 9.873/1999 (MS 32201, Rel. Min. Roberto Barroso, PRIMEIRA TURMA, DJe 7/8/2017; MS 35.512-AgR, Rel. Min. Ricardo Lewandowski, SEGUNDA TURMA, DJe 21/6/2019) . 2. In casu, na linha do parecer apresentado pelo Ministério Público Federal e da decisão liminar de minha lavra, é inequívoca a superação do prazo prescricional quinquenal. Os ilícitos apontados pela Corte de Contas ocorreram em julho de 2006, tendo o processo de auditoria sido instaurado em 9/10/2006. A ordem de citação do responsável para a audiência, por sua vez, ocorreu em 25/6/2007. Entretanto, a decisão condenatória recorrível foi exarada somente em 31/5/2016, data da prolação do Acórdão 3513/2016-TCU-Primeira Câmara. 3. Ex positis, CONCEDO A SEGURANÇA unicamente para afastar a sanção de multa aplicada ao impetrante, nos autos da Tomada de Contas Processo 023.288/2006-0, máxime da ocorrência de prescrição da pretensão punitiva do Tribunal de Contas da União. MS 35940. (Órgão julgador: Primeira Turma. Relator (a) : Min. LUIZ FUX. Julgamento: 16/06/2020) .
65.	Essa orientação também foi seguida nas seguintes decisões monocráticas: MS 36.127-MC/DF e MS 35.940-MC/DF, Rel. Min. Luiz Fux; MS 35.294, MS 35.539/DF e MS 35.971-TP/DF, Rel. Min. Marco Aurélio; MS 34.256 MC/DF, MS 36.054-MC e MS 36.067-MC/DF, Rel. Min. Ricardo Lewandowski.
66.	Portanto, observa-se que o Supremo Tribunal Federal tem se pronunciado no sentido de reconhecer não só a aplicação da prescrição quinquenal com fulcro na interpretação da Lei 9.873/1999, mas também a incidência dos marcos interruptivos do prazo prescricional consignados na referida lei, tantas vezes quanto presentes os suportes fáticos (MS 32201, Relator: Min. Roberto Barroso) .
67.	Essa orientação também foi seguida nas seguintes decisões monocráticas: MS 36.054, MS 34.256-MC, MS 35.512 e MS 36.067-MC, todos de relatoria do Min. Ricardo Lewandowski; MS 35.294, MS 35.539 e MS 35.971-TP, todos de relatoria do Min. Marco Aurélio; MS 32.201, Rel. Min. Roberto Barroso, e MS 36.127-MC e MS 35.940-MC, Min. Luiz Fux.
68.	Em relação ao termo inicial da contagem do prazo prescricional, o caput do art. 1º da Lei 9.873/1999 oferece solução que não destoa do modelo adotado pelo TCU no incidente de uniformização de jurisprudência, em que se examinou a prescrição da pretensão punitiva, nos termos do Acórdão 1441/2016-TCU-Plenário (Rel. Min. Benjamin Zymler) , com a adição da particularidade de explicitar o caso de infrações permanentes ou continuadas:
a) Regra geral: 'data da prática do ato'  (o que equivale a 'ocorrência da irregularidade sancionada') ;
b) Regra especial: 'no caso de infração permanente ou continuada, do dia em que tiver cessado'.
69.	Por seu turno, a Lei 9.873/1999, em seu art. 2º, estabelece as causas interruptivas da prescrição punitiva, consoante abaixo transcrito, já na redação conferida pela Lei 11.941/2009:
Art. 2º Interrompe-se a prescrição da ação punitiva:
I - pela notificação ou citação do indiciado ou acusado, inclusive por meio de edital;
II - por qualquer ato inequívoco, que importe apuração do fato;
III - pela decisão condenatória recorrível.
IV - por qualquer ato inequívoco que importe em manifestação expressa de tentativa de solução conciliatória no âmbito interno da administração pública federal.
70.	Por sua vez, o quadro a seguir indica alguns eventos processuais, ocorridos no curso de uma TCE (fase interna e externa) - instaurada em razão de irregularidades na aplicação de recursos da União transferidos a entes subnacionais - que poderiam ser enquadrados nas causas de interrupção da prescrição acima apontadas, sem prejuízo, é claro, de outras ocorrências fáticas elegíveis como marco interruptivo, a depender da forma de proceder de cada entidade ou órgão tomador de contas.
	I - pela notificação ou citação do indiciado ou acusado, inclusive por meio de edital;
	 (i) notificação no âmbito do procedimento administrativo de ressarcimento previamente à instauração da TCE;
 (ii) notificação efetuada pelo órgão tomador de contas acerca da instauração da TCE;
 (iii) citação efetuada pelo TCU.
*Data da ciência da notificação ou citação pelos responsáveis ou de publicação do edital no DOU.

	II - por qualquer ato inequívoco, que importe apuração do fato;
* procedimento que evidencie a apuração dos fatos irregulares, com o objetivo quantificar o dano e identificar possíveis responsáveis.
	 (i) relatório de sindicância ou PAD;
 (ii) relatório de apuração de irregularidades referente ao processo administrativo prévio à instauração da TCE;
 (iii) relatórios de fiscalização, pareceres, despachos, informações e memorandos relacionados à apuração dos fatos irregulares;
 (iv) relatório do tomador de contas;
 (v) relatório do controle interno; 
 (vi) termo de instauração ou designação de instauração da TCE;
 (vii) autuação da TCE no TCU; entre outras causas.
*Há quem inclua nesse grupo diligências que comprovam providências do responsável sobre as irregularidades investigadas.

	III - pela decisão condenatória recorrível.
	 (i) Verifica-se apenas no âmbito do TCU com a data da prolação do acórdão condenatório recorrível.

	IV - por qualquer ato inequívoco que importe em manifestação expressa de tentativa de solução conciliatória no âmbito interno da administração pública federal.
	 (i) pedido de parcelamento;
 (ii) pagamento parcial do débito;
 (iii) qualquer manifestação do responsável que demonstre claramente a sua intenção de recolher o débito.

71.	Bem se vê, portanto, que haveria uma multiplicidade de causas de interrupção da prescrição, conforme se depreende do art. 2º da Lei 9.873/1999. Tal exegese encontra respaldo em precedentes do STF, a exemplo do que se decidiu no julgamento do MS 36067 (Rel. Min. Ricardo Lewandowski) , com destaque para trecho do voto em que o Relator reconhece cinco causas de interrupção da prescrição, in verbis:
 (...) Assim, faz-se necessário levar em consideração que, apesar de os fatos objeto da apuração conduzida pela Corte de Contas remontarem aos anos de 1999 e 2000, período no qual o impetrante era Secretário de Saúde municipal, o Tribunal de Contas da União deu prosseguimento à tomada de contas especial por ter constatado a ocorrência de 5 causas interruptivas da prescrição, a saber: a) relatório de auditoria em conjunto realizada pelo Denasus e pela Secretaria Federal de Controle, lavrado em 06/07/2001, sendo este, certamente, um ato inequívoco que importou a apuração do fato (art. 2º, II, da Lei n. 9.873/1999) ; b) instauração de Tomada de Contas Especial pelo FNS, ocorrida em 05/10/2005, sendo este também, certamente, um ato inequívoco que importou a apuração do fato  (art. 2º, II, da Lei n. 9.873/1999) ; c) a autuação da presente Tomada de Contas Especial no âmbito do Tribunal de Contas da União, ocorrida em 12/08/2008, sendo este também, certamente, um ato inequívoco que importou a apuração do fato  (art. 2º, II, da Lei n. 9.873/1999) ; d) o ato que ordenou a citação do responsável, ora impetrante, ocorrida em 12/07/2010 (art. 2º, I, da Lei n. 9.873/1999) ; e e) o exercício do poder punitivo ocorrido em 20/06/2012, data da prolação do Acórdão 1563/2012-TCU-Plenário (art. 2º, III, da Lei n. 9.873/1999) .
72.	No caso concreto, tendo como parâmetro a tese firmada pelo STF, no RE 636.886, no sentido de que ambas as pretensões do TCU (sancionatória e ressarcitória) sujeitam-se ao prazo prescricional de 5 anos previsto na Lei 9.873/1999, considerando, ainda, o sistema prescricional descrito na citada lei, inclusive as causas de suspensão e de interrupção da prescrição, temos os seguintes eventos processuais:
a)	"Datas das práticas dos atos" (termo inicial para contagem dos prazos prescricionais) : data final da vigência do Convênio 115/2005 foi 30/6/2007 (peça 3, p. 98) ;
b)	prestação de contas do convênio realizada em 19/10/2007 (peça 15, p. 133) ;
c) 	final da gestão municipal da Sra. Izadel ocorreu em 31/12/2008 (https://apps.tre-pr.jus.br/files/resultados/20081005A75930.pdf) ;
d) 	Nota Técnica 043/2008, de 19/3/2008 (peça 7, p. 44-52) , que apontou algumas pequenas falhas na obra e sugeriu correções;
e) 	Ofício 186/2008, de 7/4/2008, endereçado à Sra. Isadel Fátima Prezzi dos Santos e recebido em 17/4/2008, notificando-a sobre as falhas consignadas na Nota Técnica 043/2008 (peça 7, p. 54 e 58) ;
f) 	Ofício 276/2008, de 5/6/2008, endereçado à Sra. Isadel Fátima Prezzi dos Santos e recebido em 17/4/2008, notificando-a sobre as falhas consignadas na Nota Técnica 043/2008 (peça 7, p. 60 e 58) ;
g) 	Ofício 1673, de 8/11/2013 (peça 7, p. 82-86) , encaminhando à Prefeitura cópia do Parecer Técnico 60/2013, que registrou ausência de manifestação acerca das falhas apontadas na Nota Técnica 043/2008;
h)	Ofício 631/2013, de 6/12/2013 (peça 7, p. 88) , da lavra do novo Prefeito, requerendo mais prazo para atendimento à Nota Técnica 043/2008;
i) 	Ofício 190/2014, de 30/4/2014 (peça 15, p. 138) , datado de 28/3/2014 (peça 8, p. 2-34) , enviando resposta à Nota Técnica 043/2008;
j) 		Parecer Técnico 8/2014, resultante de acompanhamento técnico da execução do Convênio 115/2005, realizado em 2/12/2014, que apurou a ausência de funcionalidade da obra (peça 16, p. 154-170) ;
l) 			Relatório de Fiscalização do TCU 101/2016, de 9/8/2016 (peça 18) ;
m) 	Acórdão 2977/2017-TCU-Segunda Câmara, de 4/4/2017, determinando a instauração da TCE e a citação dos responsáveis (peça 21) ;
n) 			Despacho do titular da Secex-PR determinando a realização das citações propostas: 14/6/2017 (peça 23) ;
o) 	citação do Tribunal feita em 17/8/2017 (peça 62) .
73.	Analisando-se a sequência de eventos processuais enumerados no item anterior, os quais teriam o condão de interromper a prescrição da ação punitiva desta Corte no entender do STF, observa-se que transcorreu o prazo prescricional de 5 (cinco) anos entre o evento de 17/4/2008 (letra "f") e o evento de 8/11/2013 (letra "g") . Portanto, levando-se em consideração o entendimento do STF, teria ocorrido a prescrição da pretensão sancionatória e ressarcitória a cargo do TCU.
74.	Por outro lado, especificamente no que tange à prescrição da pretensão punitiva, verifica-se que o Acórdão 1441/2016-TCU-Plenário, Relator Ministro Benjamin Zymler, que uniformizou a jurisprudência acerca dessa questão, subordinou tal prescrição ao prazo prescricional geral indicado no art. 205, do Código Civil, que é de dez anos, contado da data de ocorrência da irregularidade sancionada, nos termos do art. 189, do Código Civil, sendo este prazo interrompido pelo ato que ordenar a citação, a audiência ou a oitiva do responsável.
75.	No caso em exame, não ocorreu a prescrição da pretensão punitiva, uma vez que a irregularidade sancionada ocorreu em 30/6/2007 (fim da vigência do Convênio 115/2005) e o ato de ordenação da citação ocorreu em 4/4/2017 (peça 21) .
76.	Portanto, diferente do entendimento esposado pela responsável, configurou-se a prescrição apenas sob a ótica do Supremo Tribunal Federal, mas não sob o entendimento do TCU, que considera o débito imprescritível e que entende ser de dez anos o prazo da prescrição da pretensão punitiva, interstício este que não se completou, no caso em tela.
  
77.		Consoante detalhado no item 72, letra "f", em 17/4/2008 a Sra. Isadel Fátima Prezzi dos Santos foi notificada sobre as falhas consignadas na Nota Técnica 043/2008 (peça 7, p. 60 e 58) . Assim, como a responsável formalizou a ciência de recebimento do ofício de citação em 11/8/2017, também não houve o transcurso de mais de dez anos entre os fatos tidos como irregulares e a primeira notificação da responsável pela autoridade administrativa competente, não se configurando, dessa forma, a hipótese de prejuízo ao exercício do contraditório e da ampla defesa prevista no art. 6, inciso II, da IN/TCU 71/2012. 
78.		Com isso, será proposto, ao final, a rejeição das alegações de defesa da Sra. Isadel, o julgamento pela irregularidade de suas contas, com a imputação de débito e aplicação da multa do art. 57 da Lei 8.443/1992.
Alegações de Defesa apresentadas pelo Sr. José Fritsch (peça 81) 
79.	O ex-Secretário Especial de Aquicultura e Pesca da Presidência da República - SEAP-PR, em suas alegações de defesa, ao contextualizar, informa que por meio da criação da SEAP-PR buscou-se consolidar uma política pública votada para a pesca e à aquicultura. Aponta que diagnósticos técnicos indicavam a presença de um gargalo na cadeia produtiva do setor e, no intuito de solucionar a situação diagnosticada, teriam sido desenvolvidos programas e ações específicos.
80.	Menciona a 1ª Conferência Nacional de Aquicultura e Pesca, realizada em novembro de 2003, em que teriam sido elaboradas diretrizes para o desenvolvimento da política do setor e, na sequência, comenta sobre o pleito do município de Icaraíma-PR. Ressalta que a proposta encaminhada pelo município previa o envolvimento da colônia de pescadores e destaca que o projeto básico teria sido encaminhado conjuntamente com a Lei 073/2005, daquele município, que autorizava o chefe do Poder Executivo a conceder o uso de imóveis do município à Colônia de Pescadores Z-18, os quais seriam destinados à implantação de um entreposto de peixes. Aponta que em suporte à proposta teria sido encaminhado, também, documento contendo a anuência prévia do Instituto Ambiental do Paraná, que aprovava a localização, a concepção e a viabilidade do projeto.
81.	Ao comentar sobre os passos seguidos pela proposta no âmbito da SEAP-PR, menciona os pareceres técnicos emitidos pela Diretoria de Desenvolvimento da Pesca, em 5/12/2005, e pela Diretoria de Logística, Infraestrutura e Comercialização, em 8/12/2005. Sustenta que as áreas técnicas teriam atestado a regularidade do projeto e aprovado a documentação apresentada pelo município. 
82.	A proposta teria sido, então, ratificada pela Diretoria de Gestão Estratégica e Articulação Institucional, com pendências relativas à assinatura do projeto/planta, cópia do registro de imóveis e falta de licença ambiental, embora constasse o documento de anuência prévia. 
83.	O processo teria seguido para a Assessoria Jurídica da SEAP-PR, órgão integrante da Advocacia-Geral da União, tendo recebido parecer que concluíra pela possibilidade de celebração do convênio. Posteriormente, a Subchefia para Assuntos Jurídicos da Casa Civil da Presidência da República teria emitido parecer pela legalidade da proposta de convênio. 
84.	Com isso, o responsável alega que a proposta de convênio teria sido submetida à análise de áreas técnicas, tendo obtido manifestações favoráveis à sua celebração, sem a identificação de inconsistências de cunho técnico, orçamentário ou legal que impossibilitassem a celebração do ato. Ao final de todas as etapas elencadas, ele teria assinado o termo de convênio em 30/12/2005, cerca de três meses antes da sua exoneração do cargo de Secretário da SEAP-PR, que teria ocorrido em 31/3/2006. Defende, com isso, que caso tenha havido dano ao erário durante a execução do convênio, essa situação não decorreria de sua atuação. 
85.	No que concerne à ausência de estudo de viabilidade do empreendimento, o responsável alega que a IN STN 01/1997, vigente à época, não condicionava a celebração do convênio à apresentação de tal documento. 
86.	Destaca entendimento desta Corte (Acórdão 4680/2017-TCU-Plenário) de que seria incabível a responsabilização de gestor que assina ato administrativo pautado em opiniões técnicas e jurídicas devidamente fundamentadas. 
87.	Ao final, alega a prescrição/decadência em virtude de ter sido instado a se manifestar sobre o caso concreto, pela primeira vez, doze anos após a realização do ato supostamente irregular, requer que seja reconhecida a inexistência de qualquer ilegalidade a ela atribuída e que não lhe sejam aplicadas as sanções previstas no art. 58 da Lei 8.443/1992. 
Análise
88.	A citação do responsável está associada à formalização do Convênio 115/2005, que teve por objetivo apoiar a implantação de uma unidade de beneficiamento de pescados no Distrito Porto Camargo, no município de Icaraíma-PR. 
89.	O responsável alega que, previamente à aposição da sua assinatura no termo de convênio, outras instâncias (técnicas e jurídicas) teriam se manifestado favoravelmente à formalização do ajuste. Em que pesem tais alegações, constatou-se, conforme apresentado na análise das alegações de defesa da Sra. Isadel Fátima Prezzi dos Santos, que a ausência de adequado estudo de viabilidade previamente à implantação da UBP acarretou consequências danosas à consecução da finalidade do objeto pactuado. 
90.	Quanto à prescrição que o responsável arguiu, perante as informações dispostas ao longo dos itens 62 a 72, retro, ela teria ocorrido sob a ótica do STF, tanto para o débito como para a pretensão punitiva. Já sob o entendimento do TCU, houve a prescrição da pretensão punitiva relativamente ao ora defendente, eis que a atuação dele ocorreu em 2005, quando da celebração do Convênio 115/2005, e o despacho de autorização da citação só ocorreu em 4/4/2017 (peça 21) , após o transcurso de mais de dez anos. Todavia, no tocante à persecução do débito, o TCU entende ser imprescritível a ação ressarcitória, entendimento este aqui adotado. 
91.	Esse fato levaria à proposição de julgamento pela irregularidade das contas do Sr. José Fritsch, ante a rejeição do mérito de suas alegações de defesa.  Contudo, verifica-se que o Sr. José Fritsch obteve ciência do ofício de citação que lhe foi direcionado em 9/10/2017 (peça 77) , mais de dez anos após o término da vigência do Convênio 115/2005, ocorrida em 28/3/2007, sendo que a atuação dele ocorreu lá em 2005, quando da celebração do ajuste, tornando maior ainda o interstício entre sua atuação e o primeiro chamamento dele a se pronunciar sobre a irregularidade, o que prejudica o exercício do contraditório e da ampla defesa, conforme a regra do art. 6, inciso II, da IN/TCU 71/2012. 
92.		Com isso, será proposto, ao final, o arquivamento do processo em relação ao responsável, ante a ausência de pressupostos de constituição e desenvolvimento válido e regular dos autos. 
Prescrição da Pretensão Punitiva
93.	Vale ressaltar que a pretensão punitiva do TCU, conforme Acórdão 1441/2016-TCU-Plenário, Relator: Benjamin Zymler, que uniformizou a jurisprudência acerca dessa questão, subordina-se ao prazo geral de prescrição indicado no art. 205 do Código Civil, que é de dez anos, contado da data de ocorrência da irregularidade sancionada, nos termos do art. 189 do Código Civil, sendo este prazo interrompido pelo ato que ordenar a citação, a audiência ou a oitiva dos responsáveis.
94.		No caso em exame, só ocorreu a prescrição em relação ao Convênio 115/2005 e, mesmo assim, só para o Sr. José Fritsch, uma vez que a vigência do Convênio 115/2005 findou em 30/6/2007. A irregularidade atinente ao Convênio 30/2011 ocorreu em 2012 e o ato de ordenação da citação se deu em 4/4/2017 (peça 21) .
CONCLUSÃO
95.	Por meio de trabalho de fiscalização realizado por esta Corte, verificou-se que o Convênio 115/2005 (Siafi 542946) , no valor de R$ 120.000,00, de 30/12/2005, e o Convênio 30/2011 (Siconv 764775) , no valor de R$ 150.000,00, de 30/12/2011, firmados entre o extinto Ministério da Pesca e Aquicultura e o Município de Icaraíma/PR, cujos objetos contemplavam, respectivamente, o apoio à implantação de uma unidade de beneficiamento de pescados - UBP no Distrito Porto Camargo e o apoio à aquisição de caminhão para o transporte de pescados da colônia de pescadores Z-18 de Porto Camargo, foram formalizados sem que tenha sido elaborado estudo de viabilidade previamente à decisão de se implantar a UBP e sem a devida análise quanto à capacidade da entidade designada para administrar o empreendimento, a Colônia de Pescadores Z-18.
96.	Os presentes autos são apartados do processo de fiscalização mencionado no item acima. Neste processo, foram realizadas as citações da Sra. Isadel Fátima Prezzi dos Santos, do Sr. José Fritsch e do Município de Icaraíma/PR, em relação ao Convênio 115/2005, e do Sr. Paulo de Queiroz Souza e da Sra. Maria Aparecida Perez, em relação ao Convênio 30/2011. 
97.	No capítulo denominado "exame técnico", da presente instrução, foram analisadas as alegações de defesa apresentadas pelos responsáveis, a exceção do Sr. Paulo, que fora revel. 
98.	Concluiu-se pelo acolhimento das alegações de defesa apresentadas pela Sra. Maria Aparecida Perez, cabendo julgar suas contas regulares com ressalvas, afastando o débito de R$ 150.000,00 atribuído solidariamente a ela. 
99.		Quanto ao Sr. Paulo de Queiroz Souza, a análise constante dos itens 27-34 desta instrução demonstrou que ele, em que pese tenha sido devidamente citado, não compareceu aos autos, devendo ser considerado revel, nos termos do art. 12, §3º, da Lei 8.443/1992, devendo, ainda, suas contas serem julgadas irregulares, condenando-o ao recolhimento de débito no valor histórico de R$ 150.000,00 aos cofres do Tesouro Nacional, com os acréscimos legais devidos.  
100.	Com relação às alegações de defesa apresentadas pelo Município de Icaraíma-PR, as análises indicam o afastamento da responsabilização do município, haja vista o fato de ele não ter se beneficiado da irregularidade, competindo excluir a entidade da relação processual. 
101.	No que diz respeito às alegações de defesa apresentadas pela Sra. Isadel Fátima Prezzi dos Santos, sugere-se que sejam rejeitadas, com julgamento de suas contas pela irregularidade, além de imputação de débito no valor de R$ 150.000,00, acrescido dos encargos legais devidos, além da aplicação da multa prevista no art. 57 da Lei 8.443/1992.
102.	Em relação ao Sr. José Fritsch, entende-se que o longo prazo decorrido entre sua participação no ato irregular e o primeiro chamamento dele para se pronunciar sobre a irregularidade (2005 a 2017) , mediante a citação feita pelo Tribunal, prejudicou o exercício do contraditório e da ampla defesa. Com isso, será proposto o arquivamento dos presentes autos com relação a esse responsável, em que pese não acolhidas, no mérito, suas alegações de defesa. 
103.	Tendo em vista que não constam dos autos elementos que permitam reconhecer a boa-fé dos responsáveis Isadel Fátima Prezzi dos Santos e Paulo de Queiroz Souza, sugere-se que as suas contas sejam julgadas irregulares, nos termos do art. 202, § 6º, do Regimento Interno do TCU, com a imputação dos débitos adiante, atualizados monetariamente e acrescidos de juros de mora, nos termos do art. 202, §1º, do Regimento Interno do TCU, descontado o valor eventualmente recolhido, além de aplicação da multa prevista no art. 57 da Lei 8.443/1992, lembrando que a configuração da responsabilidade adiante é reflexo do acolhimento das defesas ou arquivamento do processo em relação às outras pessoas citadas pelo Tribunal:
	Valor (R$) 
	Data de Ocorrência
	Convênio 
	Responsável

	150.000,00
	27/6/2012
	30/2011
	Paulo de Queiroz Souza

	120.000,00
	8/2/2006
	115/2005
	Isadel Fátima Prezzi dos Santos

PROPOSTA DE ENCAMINHAMENTO
104.	Diante do exposto, submetem-se os autos à consideração superior, com as seguintes propostas: 
104.1 	acolher as alegações de defesa apresentadas pela Sra. Maria Aparecida Perez (CPF XXX.460.348-XX) e pelo município de Icaraíma-PR;
104.2	rejeitar as alegações de defesa apresentadas pela Sra. Isadel Fátima Prezzi dos Santos (CPF XXX.164.460-XX) , ex-Prefeita municipal;
104.3.	considerar revel, para todos os efeitos, o Sr. Sr. Paulo Queiroz Souza (CPF XXX.927.829-XX) , nos termos do art. 12, § 3º, da Lei 8.443/1992;
104.4	julgar irregulares, com fundamento nos arts. 1º, inciso I, 16, inciso III, alínea c, da Lei 8.443/1992, c/c os arts. 19 e 23, inciso III, da mesma Lei, e com arts. 1º, inciso I, 209, inciso III, 210 e 214, inciso III, do Regimento Interno, as contas do Sr. Paulo Queiroz Souza (CPF XXX.927.829-XX) e da Sra. Isadel Fátima Prezzi dos Santos (CPF XXX.164.460-XX) , ex- Prefeitos Municipais de Icaraíma/PR, e condená-los ao pagamento, individual, das quantia a seguir especificadas, com a fixação do prazo de quinze dias, a contar da notificação, para comprovarem, perante o Tribunal (art. 214, inciso III, alínea "a", do Regimento Interno) , o recolhimento das dívidas aos cofres do Tesouro Nacional, atualizadas monetariamente e acrescidas dos juros de mora, calculados a partir das datas discriminadas, até a data do recolhimento, na forma prevista na legislação em vigor, abatendo-se, na oportunidade, os valores já ressarcidos.
	Valor (R$) 
	Dada de Ocorrência
	Convênio 
	Responsável

	150.000,00
	27/06/2012
	30/2011
	Paulo de Queiroz Souza

	120.000,00
	8/2/2006
	115/2005
	Isadel Fátima Prezzi dos Santos

Valores atualizados até 7/7/2021: R$ 261.329,07, para o Convênio 30/2011, e R$ 271.524,00, para o Convênio 115/2005
104.4.1 	aplicar, individualmente, ao Sr. Paulo Queiroz Souza (CPF XXX.927.829-XX) e à Sra. Isadel Fátima Prezzi dos Santos (CPF XXX.164.460-XX) a multa prevista no art. 57 da Lei 8.443/1992 c/c o art. 267 do Regimento Interno, fixando-lhes o prazo de 15 (quinze) dias, a contar da notificação, para comprovarem, perante o Tribunal (art. 214, inciso III, alínea "a", do Regimento Interno) , o recolhimento das dívidas aos cofres do Tesouro Nacional, atualizadas monetariamente desde a data do acórdão até a do efetivo recolhimento, se for paga após o vencimento, na forma da legislação em vigor;
104.4.2 	autorizar, desde logo, nos termos do art. 28, inciso II, da Lei 8.443/1992, a cobrança judicial das dívidas caso não atendidas as notificações;
104.4.3 	autorizar, desde logo, o pagamento das dívidas em até 36 (trinta e seis) parcelas mensais e consecutivas, nos termos do art. 217 do Regimento Interno, caso solicitado pelos responsáveis, fixando-se o vencimento da primeira parcela em quinze dias, a contar do recebimento da notificação, e o das demais a cada trinta dias, devendo incidir sobre cada parcela, os encargos legais devidos, na forma prevista na legislação em vigor, alertando-os de que a falta de comprovação do recolhimento de qualquer parcela importará o vencimento antecipado do saldo devedor, nos termos do § 2º do art. 217 do Regimento Interno deste Tribunal;
104.5 	afastar, com fulcro na DN/TCU 57/2004, o Município de Icaraíma/PR da relação processual;
104.6 	arquivar os presentes autos em relação ao Sr. José Fritsch (CPF XXX.795.209-XX) , com fulcro no art. 6, inciso II, da IN/TCU 71/2012;
104.7 	encaminhar cópia do acordão que for adotado ao Procurador-Chefe da Procuradoria da República no Paraná, nos termos do §3º do art. 16 da Lei 8.443/1992 c/c o § 7º do art. 209 do Regimento Interno do TCU, para adoção das medidas que entender cabíveis, informando-lhe que o inteiro teor da deliberação pode ser consultado no endereço www.tcu.gov.br/acordaos;
104.8 	enviar cópia do Acórdão que vier a ser proferido ao órgão concedente e ao responsável, para ciência, informando que a presente deliberação, acompanhada do Relatório e do Voto que a fundamenta, está disponível para consulta no endereço www.tcu.gov.br/acordaos, além de esclarecer que, caso requerido, o TCU poderá fornecer sem custos as correspondentes cópias, de forma impressa.
2.	O Diretor da Unidade Técnica anuiu à proposta do auditor instrutor, sugerindo, porém, a inclusão de um item tratando do julgamento pela regularidade com ressalvas das contas de Maria Aparecida Perez, no que foi acompanhado pelo Secretário (peças 85-86) .
3.	A representante do Parquet de Contas divergiu das propostas apresentadas, nos seguintes termos, com as supressões que entendo cabíveis (peça 87) :
"4.	Registra-se que a Unidade Técnica analisou a prescrição das pretensões punitiva e ressarcitória, sob dois critérios:
a. regime de prescrição estabelecido pela Lei n.º 9.873/1999, conforme decisão do STF, no Recurso Extraordinário 636.886 (tema 899) (peça 84, p. 9-13) ;
b. regime previsto no art. 205 do Código Civil, que estabelece o prazo de 10 anos contados da data de ocorrência da irregularidade sancionada, nos termos do art. 189 do Código Civil, sendo este prazo interrompido pelo ato que ordenar a citação (peça 84, p. 13) .
5.	O primeiro critério, referente ao regime de prescrição estabelecido pela Lei n.º 9.873/1999, foi utilizado na análise das irregularidades praticadas no Convênio mais antigo, n.º 115/2005 (Siconv n.º 542946) . Após a análise, a Unidade Técnica concluiu pela ocorrência da prescrição das pretensões punitiva e ressarcitória, caso fosse aplicado esse regime.
6.	O segundo critério, relativo ao regime previsto no art. 205 do Código Civil, foi utilizado na análise das irregularidades praticadas no âmbito dos Convênios n.º 115/2005 (Siconv n.º 542946) e n.º 30/2011 (Siconv n.º 764775) .
7.	Com base no critério do art. 205 do Código Civil, a Unidade concluiu pela inocorrência da pretensão punitiva em ambos os Convênios para quase todos os responsáveis, exceto para o Senhor José Fritsch, o qual teve os atos considerados prescritos relativos ao Convênio n.º 115/2005. Esse foi o critério adotado pela Unidade Técnica em sua conclusão final.
8.	Resta pendente a análise da prescrição dos atos praticados no âmbito do Convênio n.º 30/2011 (Siconv n.º 764775) , a partir do regime de prescrição estabelecido pela Lei n.º 9.873/1999.
9.	Preliminarmente, cumpre registrar nossa divergência quanto à utilização do art. 205 do Código Civil como critério legal para a análise da prescrição da pretensão punitiva.
10.	Convém repisar o entendimento reiterado desta representante do Ministério Público de Contas no sentido de se adotar o regime de prescrição estabelecido pela Lei n.º 9.873/1999, conforme decisão do STF, no Recurso Extraordinário 636.886 (tema 899) , que enunciou a tese, com repercussão geral, de que 'é prescritível a pretensão de ressarcimento ao erário fundada em decisão de Tribunal de Contas'.
11.	Embora a controvérsia dirimida no RE 636.886 tenha sido circunscrita à prescrição ocorrida no curso da execução, quando o dano ao erário já havia sido objeto de acertamento, materializado em acórdão condenatório proferido pelo TCU, é necessário considerar as razões essenciais da decisão, para identificar seus reflexos também no que diz respeito à prescrição da pretensão reparatória.
12.	Observa-se que, para resolver a lide, o STF concluiu que a ressalva constante da parte final do art. 37, § 5.º, da Constituição Federal ("ressalvadas as respectivas ações de ressarcimento") não criou uma hipótese de imprescritibilidade apta a alcançar as decisões dos Tribunais de Contas. É o que se depreende do seguinte trecho do Voto do Ministro Alexandre de Moraes:
'A ressalva que permaneceu no § 5º do art. 37 da CF (ressalvadas as respectivas ações de ressarcimento) , mesmo após a retirada da expressão QUE SERÃO IMPRESCRITÍVEIS [expressão excluída por emenda do Plenário quando da apresentação do Projeto de Constituição da Comissão de Sistematização], teve por finalidade evitar, principalmente, uma anomia em relação à possibilidade de ressarcimento ao erário em face de responsabilização pela prática de eventuais atos ilícitos, enquanto ainda não tipificados pela lei exigida no § 4º do art. 37 da CF como atos de improbidade administrativa. 
A ressalva prevista no § 5º do art. 37 da CF não pretendeu estabelecer uma exceção implícita de imprescritibilidade, mas obrigar constitucionalmente a recepção das normas legais definidoras dos instrumentos processuais e dos prazos prescricionais para as ações de ressarcimento do erário, inclusive referentes a condutas ímprobas, mesmo antes da tipificação legal de elementares do denominado ato de improbidade (Decreto 20.910/1932, Lei 3.164/1957, Lei 3.502/1958, Lei 4.717/1965, Lei 7.347/1985, Decreto-Lei 2.300/1986) ; mantendo, dessa maneira, até a edição da futura lei e para todos os atos pretéritos, a ampla possibilidade de ajuizamentos de ações de ressarcimento.' 
13.	Ocorre que, no âmbito do processo perante o TCU, a proteção do art. 37, § 5.º, da CF, era a fonte utilizada na defesa da imprescritibilidade tanto na fase condenatória como no curso da execução dos títulos extrajudiciais consubstanciados nos seus acórdãos.
14.	Nesse diapasão, é forçoso concluir que também é prescritível a pretensão de ressarcimento exercida pelo TCU com o fim de apurar a ocorrência de prejuízo ao erário e condenar o agente que lhe deu causa. Essa conclusão resulta das razões de decidir utilizadas na paradigmática decisão da Corte Suprema, que delimitaram o sentido e o alcance da ressalva contida no art. 37, § 5.º, da Constituição Federal.
15.	Com base nesse entendimento, passamos à análise dos atos que podem ser considerados como marcos interruptivos da prescrição da pretensão punitiva e ressarcitória no caso concreto.
Análise da prescrição à luz da Lei n.º 9.873/1999
16.	De acordo com o art. 1.º da Lei n.º 9.873/1999, prescreve em cinco anos a ação punitiva da Administração Pública Federal, direta e indireta, no exercício do poder de polícia, objetivando apurar infração à legislação em vigor, contados da data da prática do ato ou, no caso de infração permanente ou continuada, do dia em que tiver cessado.
Marcos interruptivos do Convênio n.º 115/2005 (Siconv n.º 542946) 
17.	No caso concreto, considera-se como termo inicial para contagem dos prazos prescricionais a data final da vigência do Convênio 115/2005, em 30/6/2007 (peça 3, p. 96) . Conforme análise empreendida pela Unidade Técnica à peça 84, p. 9-13 sobre o Convênio n.º 115/2005 (Siconv n.º 542946) , verificam-se os seguintes eventos processuais que podem ser considerados como causas de interrupção da prescrição:
a) prestação de contas do convênio realizada em 19/10/2007 (peça 15, p. 133) ; 
b) final da gestão municipal da Sra. Izadel ocorreu em 31/12/2008 (https://apps.trepr.jus.br/files/resultados/20081005A75930.pdf) ; 
c) Nota Técnica 043/2008, de 19/3/2008 (peça 7, p. 44-52) , que apontou algumas pequenas falhas na obra e sugeriu correções;
d) Ofício 186/2008, de 7/4/2008, endereçado à Sra. Isadel Fátima Prezzi dos Santos e recebido em 17/4/2008, notificando-a sobre as falhas consignadas na Nota Técnica 043/2008 (peça 7, p. 54 e 58) ; 
e) Ofício 276/2008, de 5/6/2008, endereçado à Sra. Isadel Fátima Prezzi dos Santos e recebido em 17/4/2008, notificando-a sobre as falhas consignadas na Nota Técnica 043/2008 (peça 7, p. 60 e 58) ;
f) Ofício 1673, de 8/11/2013 (peça 7, p. 82-86) , encaminhando à Prefeitura cópia do Parecer Técnico 60/2013, que registrou ausência de manifestação acerca das falhas apontadas na Nota Técnica 043/2008;
g) Ofício 631/2013, de 6/12/2013 (peça 7, p. 88) , da lavra do novo Prefeito, requerendo mais prazo para atendimento à Nota Técnica 043/2008;
h) Ofício 190/2014, de 30/4/2014 (peça 15, p. 138) , datado de 28/3/2014 (peça 8, p. 2-34) , enviando resposta à Nota Técnica 043/2008;
i) Parecer Técnico 8/2014, resultante de acompanhamento técnico da execução do Convênio 115/2005, realizado em 2/12/2014, que apurou a ausência de funcionalidade da obra (peça 16, p. 154- 170) ;
j) Relatório de Fiscalização do TCU 101/2016, de 9/8/2016 (peça 18) ;
k) Acórdão 2977/2017-TCU-Segunda Câmara, de 4/4/2017, determinando a instauração da TCE e a citação dos responsáveis (peça 21) ;
l) Despacho do titular da Secex-PR determinando a realização das citações propostas: 14/6/2017 (peça 23) ;
m) citação do Tribunal feita em 17/8/2017 (peça 62) .
18.	À luz do referido prisma legal, observa-se lapso superior a cinco anos entre a data do recebimento da notificação endereçada à Senhora Izadel Fátima Prezzi dos Santos, em 17/4/2008 (evento 'e') e o próximo ato praticado no processo, referente ao encaminhamento à Prefeitura de cópia do Parecer Técnico 60/2013, que registrou ausência de manifestação acerca das falhas apontadas na Nota Técnica 043/2008, em 8/11/2013 (evento 'f') .
19.	Desse modo, para o Convênio n.º 115/2005 (Siconv n.º 542946) operou-se a prescrição das pretensões punitiva e ressarcitória, sob o regime estabelecido pela Lei n.º 9.873/1999.
Marcos interruptivos do Convênio n.º 30/2011 (Siconv n.º 764775) 
20.	Registra-se que, devido à ausência, nos autos, de documentos relativos ao Convênio n.º 30/2011, a presente análise restringe-se aos atos praticados a partir da autuação da Tomada de Contas Especial no âmbito do TCU.
21.	Temos como termo inicial para fins de contagem do prazo prescricional, a data do término da vigência do referido Convênio, em 30/6/2014 (TC Processo 008.536/2016-3, peça 219, p. 48) .
22.	Compulsando os autos, identificamos os seguintes marcos interruptivos a partir de 30/6/2014: 
a. 13/6/2017 - autuação do processo de Tomada de Contas Especial no âmbito do TCU;
b. 2/8/2017 - recebimento, pelo Senhor Paulo de Queiroz Souza, do Ofício 1063/2017-TCU/SECEX-PR, de 12/7/2017, por meio do qual o Tribunal cita o responsável para que apresente suas alegações de defesa.
23.	Assim, para o Convênio n.º 30/2011 (Siconv n.º 764775) , não se evidencia a ocorrência da prescrição das pretensões punitiva e ressarcitória, sob o regime estabelecido pela Lei n.º 9.873/1999.
Conclusão
24.	Ante o exposto, tendo em vista a verificação de prescrição das pretensões punitiva e ressarcitória para as irregularidades identificadas no Convênio n.º 115/2005 (Siconv n.º 542946) , pedimos vênia por divergir da Unidade Técnica no que tange à proposta de condenar a Senhora Isadel Fátima Prezzi dos Santos, ex- Prefeita Municipal de Icaraíma/PR, para ressarcir o erário, bem como aplicar à responsável a multa do art. 57 da Lei n.º 8.443/1992 c/c o art. 267 do Regimento Interno.
25.	Por seu turno, em relação ao Convênio n.º 30/2011 (Siconv n.º 764775) concluímos que, mediante a aplicação analógica do regime previsto na Lei n.º 9.873/99, não se operou a prescrição das pretensões punitiva e ressarcitória no caso concreto, nos termos do art. 1.º, caput, da Lei n.º 9.873/1999.
Proposta 
26.	Feitas essas considerações, esta representante do Ministério Público de Contas propõe que as irregularidades identificadas no Convênio n.º 115/2005 (Siconv n.º 542946) sejam consideradas prescritas, de modo a atrair a aplicação subsidiária, exclusivamente no que diz respeito ao débito objeto deste convênio, do art. 487, inciso II, do CPC. Quanto ao débito e à responsabilização objetos do Convênio n.º 30/2011 (Siconv n.º 764775) , anuímos à proposta de encaminhamento oferecida pela unidade instrutiva à peça 84 (ratificada às peças 85 e 86) ." 
	É o Relatório.

Roberto Ricomini Piccelli (310.376/OAB-SP), representando Maria Aparecida Perez; José Pento Neto (5.316/OAB-PR), representando Isadel Fátima Prezzi dos Santos.

Procuradora-Geral Cristina Machado da Costa e Silva.

TOMADA DE CONTAS ESEPCIAL. CONVÊNIOS. MINISTÉRIO DA PESCA E AQUICULTURA. UNIDADE DE BENEFICIAMENTO DE PESCADOS SEM FUNCIONALIDADE. PRESCRIÇÃO DAS PRETENSÕES PUNITIVA E RESSARCITÓRIA. ARQUIVAMENTO. CIÊNCIA.

TOMADA DE CONTAS ESPECIAL (TCE)

Unidade de Auditoria Especializada em Tomada de Contas Especial (AudTCE).

Conforme Relatório precedente, esta Tomada de Contas Especial (TCE) foi instaurada por determinação do Acórdão 2.977/2017 - TCU - 2.ª Câmara, tratando dos Convênios 115/2005 (Siafi n.º 542946) , cujo objeto fora orçado em R$ 120.000,00, e 30/2011 (Siconv n.º 764775) , com orçamento de R$ 150.000,00, celebrados com o Município de Icaraíma/PR, cujos objetos contemplavam, respectivamente, o apoio à implantação de uma unidade de beneficiamento de pescados no Distrito Porto Camargo e o apoio à aquisição de caminhão para o transporte de pescados da colônia de pescadores Z-18 de Porto Camargo. 
2.	O Convênio 115/2005 vigorou de 30/12/2005 a 30/6/2007, durante a gestão da Prefeita Isadel Fátima Prezzi, tendo José Fritsch como Secretário Especial de Aquicultura e Pesca - SEAP/PR. Por sua vez, o Convênio 30/2011 vigorou de 30/12/2011 a 30/06/2014, na gestão municipal de Paulo de Queiroz Souza, tendo Maria Aparecida Perez atuado como Secretária Executiva do então Ministério da Pesca e Aquicultura.
3.	O prejuízo ao erário apontado é pela integralidade dos recursos transferidos nos dois ajustes, alcançando, portanto, R$ 270.000,00. A principal irregularidade diz respeito ao descumprimento dos objetos das avenças, visto que a unidade de beneficiamento de pescados não iniciou as atividades, em desacordo com os planos de trabalho.
4.	 A Secex-PR promoveu a citação dos responsáveis e, ao fim de seu exame de mérito, o auditor instrutor daquela unidade propôs: (I) acolher as alegações de defesa de Maria Aparecida Perez; (II) julgar irregulares as contas de Paulo Queiroz Souza e de Isadel Fátima Prezzi dos Santos (ex-prefeitos) , imputando-lhes dano referente aos respectivos ajustes e multa do art. 57 da Lei Orgânica; (III) excluir o Município de Icaraíma/PR da relação processual e (IV) arquivar os autos em relação a José Fritsch.
5.	O Diretor da Unidade Técnica anuiu à proposta, sugerindo, porém, a inclusão, na parte dispositiva da deliberação, de item com proposta de julgamento pela irregularidade das contas de Maria Aparecida Perez.
6.	 A representante do Ministério Público que atua junto ao TCU (MPTCU) divergiu da proposta da unidade instrutiva, sugerindo a prescrição das pretensões punitiva e ressarcitória em relação ao Convênio 115/2005, mantendo-se, entretanto, o mesmo desfecho proposto pela Secex-PR em relação Convênio 30/2011.
7.	Adoto como minhas próprias razões de decidir os pareceres que me antecederam, naquilo que não conflitar com o que passo a expor.
8.	Ao examinar o iter processual em relação à apuração dos dois ajustes em questão, penso que o desfecho da matéria deve seguir caminho um pouco diferente em relação aos encaminhamentos propostos. 
9.	Em relação ao Convênio 115/2005, deve-se considerar como marco inicial para a contagem do prazo prescricional a data da prestação de contas, realizada em 19/10/2007, nos termos do art. 4º, inciso II da Resolução-TCU 344/2022. 
10.	Como restou demonstrado pelo MPTCU, entre a expedição dos Ofícios 276/2008, de 5/6/2008, endereçado à Isadel Fátima Prezzi dos Santos - recebido em 17/4/2008  (peça 7, p. 60 e 58) - e o Ofício 1673, de 8/11/2013 (peça 7, p. 82-86) , este encaminhando à Prefeitura cópia do Parecer Técnico 60/2013 (que registrou ausência de manifestação acerca das falhas apontadas na Nota Técnica 043/2008) , passaram-se mais de cinco anos sem que tenha constado nos autos qualquer despacho ou providência do Tomador de Contas para a apuração dos fatos e o andamento regular da TCE.
11.	Em relação ao Convênio 30/2011, igualmente, deve-se considerar como marco inicial para a contagem do prazo prescricional a data da prestação de contas, qual seja, 18/6/2014, momento em que o Município informou o cumprimento do objeto (compra do caminhão frigorífico) , solicitou a dispensa do Termo Aditivo de Prazo e pediu que o Concedente avaliasse a execução para que pudesse realizar a prestação de contas final (TC Processo 008.536/2016-3, peça 219, p. 44) .
12.	Compulsando os autos do TC Processo 008.536/2016-3 (auditoria que deu origem a estes autos) , identifiquei diversas iniciativas que se caracterizam como atos inequívocos de apuração dos fatos em relação ao Convênio 30/2011, entre os quais destaco:
12.1.	expedição do Memorando nº 203/2014 - Colog/Dilog/SEIF/MPA (TC Processo 008.536/2016-3, peça 219, p. 48) , em 20/11/2014, por meio do qual o Concedente solicita emissão do parecer técnico conclusivo acerca do convênio ao Superintendente Federal de Pesca e Aquicultura no Estado do Paraná, a ser concluído até 28/11/2014, para posterior análise da prestação de contas;
12.2.	emissão de expediente, em 23/1/2015, no qual o Diretor de Infraestrutura e Logística informa à Secretaria de Infraestrutura e Fomento da Pesca e Aquicultura que o retrocitado parecer técnico conclusivo ainda não havia sido elaborado (TC Processo 008.536/2016-3, peça 219, p. 88) ;
12.3.	emissão de Parecer Técnico Conclusivo 001/2015/SFPA-PR/MPA, de 26/1/2015, pelo integral cumprimento do objeto (TC Processo 008.536/2016-3, peça 219, p. 92-94) ;
12.4.	emissão de Parecer Financeiro pela não aprovação do ajuste em razão de pendências financeiras em 1/10/2015 (TC Processo 008.536/2016-3, peça 219, p. 137-141) ;
13.	Seguiram-se, no âmbito desta Corte, outros marcos interruptivos do prazo prescricional, a saber:
13.1.	autuação do processo de Tomada de Contas Especial no âmbito do TCU, de 13/6/2017;
13.2.	recebimento, em 2/8/2017, pelo Senhor Paulo de Queiroz Souza, do Ofício 1063/2017- TCU/SECEX-PR, de 12/7/2017 (peça 38) ;
13.3.	lançamento nos autos, em 7/7/2021, da instrução de mérito, definindo as responsabilidades ora examinadas (peça 84) .
14.	Dessa forma, verifico a ocorrência da prescrição intercorrente, nos termos do art. 8º da Resolução-TCU 344/2022, uma vez que, entre as datas apontadas nos itens 8.2. e 8.3. retro, marcos interruptivos nos termos do art. 5º da mesma Resolução, passaram-se mais de três anos sem que tenha constado nos autos qualquer despacho ou providência para a apuração dos fatos e o andamento regular da TCE por parte da unidade instrutiva.
15.	Portanto, uma vez reconhecida a prescrição das pretensões punitiva e ressarcitória em relação aos responsáveis arrolados em ambos os convênios, resta o consequente arquivamento deste processo, nos termos do art. 11 da Resolução-TCU 344/2022.
Ante o exposto, VOTO para que seja adotada a minuta de Acórdão que ora trago ao exame deste Colegiado.
TCU, Sala das Sessões, em 28 de março de 2023.
AROLDO CEDRAZ 
Relator